【裁判字號】    97,交易,97
【裁判日期】    980305
【裁判案由】    過失傷害
【裁判全文】
臺灣屏東地方法院刑事判決              97年度交易字第97號
公  訴  人  臺灣屏東地方法院檢察署檢察官
被      告  乙○○
選任辯護人  孫智仁律師
上列被告因過失傷害案件，經檢察官提起公訴（97年度調偵字第
143號），本院判決如下：
    主  文
乙○○因過失傷害人致重傷，處拘役伍拾日，如易科罰金，以新
臺幣壹仟元折算壹日。
    事  實
一、乙○○考領有普通重型機車之駕駛執照，於民國96年10月25
    日上午10時30分許，手牽其弟所有、已報廢之無牌照重型機
    車，沿屏東大橋由西向東往屏東方向前進，行經該路段34號
    路燈桿前，本應注意行人應在劃設之人行道行走，在未劃設
    人行道之道路，應靠邊行走以免妨礙交通而發生危險，而依
    其智識能力及當時情形，天氣晴朗、日間有光線、路面柏油
    、乾燥、無缺陷、視距良好，並無不能注意之情事，竟未注
    意及此，貿然牽上開機車於機車道中間行走，適有甲○○騎
    乘其所有之2HW-911 號重型機車，於同向車道自乙○○左後
    方行駛而來，亦疏未注意車前狀況及保持兩車併行之間隔下
    ，致其機車右前側擦撞乙○○上開機車左後方車身，甲○○
    因而向左前滑行，人車倒地，其因此受有頭部外傷併左側硬
    腦膜下腔出血，嚴重腦水腫、呼吸衰竭、左側骨盆骨折、臉
    部及四肢多處擦傷，經送醫後因外傷性腦出血而先後接受3
    次開顱手術，並導致術後動作遲緩、人際互動失調、家庭及
    工作適應不良等難治之重傷害程度。
二、案經甲○○委由其父莊玉龍訴由臺灣屏東地方法院檢察署檢
    察官偵查起訴。
    理  由
壹、程序方面：
一、按被告以外之人於審判外之言詞或書面陳述，除法律有規定
    者外，不得作為證據；又被告以外之人於審判外之陳述，雖
    不符前4 條之規定，而經當事人於審判程序同意作為證據，
    法院審酌該言詞陳述或書面陳述作成時之情況，認為適當者
    ，亦得為證據。當事人、代理人或辯護人於法院調查證據時
    ，知有第159 條第1 項不得為證據之情形，而未於言詞辯論
    終結前聲明異議者，視為有前項之同意，刑事訴訟法第159
    條第1 項、第159 條之5 分別定有明文。立法意旨在於傳聞
    證據未經當事人之反對詰問得以核實，原則上先予排除。惟
    若當事人已放棄反對詰問權，於審判程序中表明同意該等傳
    聞證據可作為證據；或於言前辯論終結前未聲明異議，基於
    尊重當事人對傳聞證據之處分權，及證據中料愈豐富，愈有
    助於真實發見之理念，且強化言詞辯論主義，使訴訟程序得
    以順暢進行，上開傳聞證據亦均具有證據能力。本件屏東縣
    政府警察局交通事故初步分析研判表、寶建醫療社團法人寶
    建醫院（下稱寶建醫院）之驗傷診斷書、診斷證明書、（九
    七）寶建醫字第156 號函、國軍高雄總醫院醫慈字第096000
    5 079 號函暨乙○○之精神鑑定報告等，均為前開刑事訴訟
    法第159 條第1 項之傳聞證據，惟被告暨其辯護人於本院準
    備程序中明確表示對於上開證據均無意見，且於本院言詞辯
    論終結前並未就其證據能力聲明異議，本院審酌此等證據資
    料作成時之情況，均無不法之情事，且與待證事實具有關聯
    性，認為適宜作為本案之證據，故均有證據能力，合先敘明
    。
二、次按刑事訴訟法第159 條之4 規定：「除前三條之情形外，
    下列文書亦得為證據：一. 除顯有不可信之情況外，公務員
    職務上製作之紀錄文書、證明文書。二. 除顯有不可信之情
    況外，從事業務之人於業務上或通常業務過程所須製作之紀
    錄文書、證明文書。三. 除前二款之情形外，其他於可信之
    特別情況下所製作之文書」，本件道路交通事故現場圖、道
    路交通事故調查報告表(一)、(二)均係交通警察人員處理本件交
    通事故時職務上所製作之紀錄文書，均查無顯不可信之情況
    ，是以，上開文書依刑事訴訟法第159 條之4 第1 款規定，
    自均具有證據能力。
三、再按鑑定人由審判長、受命法官或檢察官就下列之人選任 1
    人或數人充之：一就鑑定事項有特別知識經驗者。二經政府
    機關委任有鑑定職務者；鑑定之經過及其結果，應命鑑定人
    以言詞或書面報告；法院或檢察官得囑託醫院、學校或其他
    相當之機關、團體為鑑定，或審查他人之鑑定，並準用刑事
    訴訟法第203 條至第206 條之1 規定，刑事訴訟法第198 條
    、第206 條第1 項、第208 條第1 項分別定有明文。本件臺
    灣省高屏澎區車輛行車事故鑑定委員會97年10月3 日高屏澎
    鑑字第0976002396號鑑定意見書及臺灣省車輛行車事故覆議
    鑑定委員會覆議字第0973204232號函係由受命法官依法囑託
    鑑定，依上開規定，自均具證據能力。
貳、實體方面：
一、訊據被告乙○○固坦承其於上開時、地手牽重型機車，惟矢
    口否認有何未靠右行走之過失犯行，辯稱：「我是靠旁邊的
    橋墩欄杆，不是行走在機車道中間」云云，惟查：
 (一) 本件事故現場遺有一刮地痕長為5.8 公尺，有屏東縣政府警
    察局道路交通事故初步分析研判表及交通事故現場圖在卷可
    稽（97年度他字第445 號卷第4 頁、第67頁），是擦撞位置
    應是現場圖所示刮地痕始點，又案發地點為屏東縣屏東市高
    屏大橋東向車道（往屏東方向）第34號燈桿前，即台一線39
    0.1 公里處，而該處機車道寬度為2 公尺，而上開刮地痕始
    點自事故快慢車道分隔線向內起算為1.02公尺處，復與現場
    照片所示之刮地痕始點相互參照，可知事故發生地點應為機
    車道之中間位置；又被告於本院審理時所供稱：「我牽車的
    方式和一般人的方法一樣，車子在我身體的右邊」等語（本
    院卷第57頁）互核參之，案發當時被告應係行走在撞擊點（
    機車倒地刮地痕起點）左側位置，即快慢車道分隔線算起1.
    02公尺範圍內，為於機車道偏左處，而右側尚餘有0.98至1
    公尺不等之空間，故被告並未緊靠右側行走乙節，要無疑義
    ，被告辯稱其已靠右行走於橋墩欄杆處云云，即無可採。此
    外，復有交通事故調查報告表(一)、(二)，車輛受損照片及現場
    照片共23幀在卷可考（同卷第69至70頁、第8 至16頁、第78
    至80頁）。而告訴人甲○○因本件車禍受有頭部外傷併左側
    硬腦膜下腔出血，嚴重腦水腫、呼吸衰竭、左側骨盆骨折、
    臉部及四肢多處擦傷等傷害等情，亦有寶建醫院驗傷診斷書
    、診斷證明書各1 紙在卷足憑（同卷第17頁、第74頁），綜
    合上情，被告未靠右行走而與告訴人擦撞致告訴人受傷之事
    實，應可確信。
 (二) 按行人應在劃設之人行道行走，在未劃設人行道之道路，應
    靠邊行走，並不得在道路上任意奔跑、追逐、嬉戲或坐、臥
    、蹲、立，阻礙交通，道路交通安全規則第133 條定有明文
    ，此亦為一般人應具備之日常生活常識。查案發地點之屏東
    市高屏大橋東向機車道並未劃設人行道，有現場照片可參（
    97年度他字第445 號卷第79頁），是被告自應靠邊行走，而
    其於並未靠右行走之事實，業如上論，又參酌上開交通事故
    現場圖及現場照片所示，告訴人甲○○自後方與被告發生擦
    撞位置為約為車道中間位置，而右側尚餘0.98至1 公尺之空
    間，若被告能緊靠右側行走當不致肇生事故，足見被告有違
    背上開規定而未盡其注意義務之情事。況被告於案發當時意
    識清醒，業據其供承在卷（本院卷第57頁）及衡諸案發時天
    氣晴、日間有自然光線、柏油路面、路面乾燥無缺陷，有上
    開道路交通事故調查報告表(一)、(二)在卷可憑；又靠右行走並
    非難事，其若該時能採取此項措施，應能避免他人自後方撞
    擊，是依被告高中畢業之智識能力及當時情節並無不能注意
    之情事，竟疏未注意及此，以致肇事致告訴人受有傷害，是
    其有應注意能注意而不注意之過失，要無疑義；況本件經送
    臺灣省高屏澎區車輛行車事故鑑定委員會鑑定結果亦認「一
    、甲○○駕駛重機車未注意車前狀況，並採取必要之安全措
    施為肇事主因。二、乙○○牽無牌報廢重機車未靠右行走為
    肇事次因」等語，有該會97年10月3 日高屏澎區鑑字第0976
    002396號函鑑定意見書在卷可稽（本院卷第8 至10頁），本
    院再將之送請臺灣省行車事故覆議鑑定委員會覆議結果亦同
    此結論，有該會覆議字第0973204232號函可資為據（本院卷
    第16頁），上開鑑定結果為鑑定機關本於專業知識及經驗所
    得之結論，自可憑信，益證被告確有過失責任無訛。至公訴
    人認本件係被告因超車不慎，致超越時擦撞甲○○所騎機車
    之右側車身云云，惟本件係告訴人機車右前車頭受損，被告
    機車則左後車身受損，有雙方機車照片在卷可徵（97年度他
    字第445 號卷第8 至16頁），依二車車損痕跡判斷，應係告
    訴人駕車自後擦撞被告機車無訛，公訴人所指即有誤會。又
    告訴人甲○○雖未注意車前狀況及保持兩車間隔雖亦有違道
    路交通安全規則而同有較重之過失責任，然其2 人之過失行
    為既併合為本件車禍發生之因素，亦無從因此解免被告之過
    失責任。又告訴人之傷害既因被告之過失行為所致，二者復
    有相當因果關係，本件事證明確，被告犯行，應可認定。
二、按「於其他身體或健康，有重大不治或難治之傷害者」，為
    重傷害，刑法第10條第4 項第6 款定有明文。查告訴人甲○
    ○因上開車禍受有受有頭部外傷併左側硬腦膜下腔出血，嚴
    重腦水腫、呼吸衰竭、左側骨盆骨折、臉部及四肢多處擦傷
    等傷害等情之傷害，業如上述，而其因本件車禍，於96年10
    月25日寶建醫院急診後，為治療上開傷勢前後歷經兩次住院
    、接受三次開顱手術（包括血塊清除、顱骨修補、感染積膿
    清創手術），傷勢係屬嚴重，住院期間昏迷達一個多月，術
    後復原過程艱辛，原本容貌皆已改變，目前動作遲緩，估計
    日後社會適應力、人際互動、家庭適應、工作適應皆可能有
    不良影響，且病況須長期醫療追蹤及家人照顧等情，有寶建
    醫院手術同意書、（九七）寶建醫字第156 號函在卷可憑（
    97年度他字第445 號卷第25頁、33頁），告訴人代理人莊玉
    龍亦於偵訊中指稱：「她車禍後變了一個人似的，脾氣變得
    很暴躁；我問她車禍情形她也不跟我說話，交通大隊的人來
    問，她也不講話」等語（同上卷第22頁）。是告訴人甲○○
    之病情嚴重，若欲治癒顯須花費極大之醫療資源及時間，足
    見其所受傷害，屬於重大難治之重傷害無訛，故核被告乙○
    ○所為，係犯刑法第284 條第1 項後段之過失致重傷罪。
三、又被告乙○○雖經國軍高雄總醫院鑑定其精神狀態為「精神
    分裂症」，智能屬邊緣型智能程度，有腦傷傾向，認知功能
    缺損，且有明顯的精神病症狀存在，因此其已達精神耗弱致
    不能處理事務之程度，其並經本院96年度禁字第105 號宣告
    禁治產在案，有該院精神鑑定報告書1 份及本院民事裁定 1
    紙在卷可按（同上卷第56至58頁、第63頁），然被告於事故
    發生時，是否有辨識行為違法或依其辨識而行為之能力顯著
    降低情形，仍應依案發當時客觀徵兆具體認定。被告乙○○
    於本院審理時供承：「那陣子的平時我做自助餐，我幫我婆
    婆賣自助餐，及照顧我自己的小孩，我有兩個小孩，我的小
    孩已經上國中了，平時都是小孩的祖母、伯父在照顧，我婆
    婆平常會叫我去照顧小孩及幫忙賣自助餐」、「被告我住屏
    東，因為我父親過世了，我沒有錢，所以我當天要去找我弟
    弟，我想要去投靠我弟弟，我撞到之前及撞到的時候我的眼
    睛有花花綠綠，所謂花花綠綠就是真的有看到奇怪的東西，
    我的精神狀況當天不好，我每天都這樣，我有去拜拜及拿藥
    吃就會比較好。我那陣子臉部神經變形，我到鳳山802 醫院
    看醫生拿藥，吃藥吃了一年才好的」、「在高屏橋上那天我
    是等眼睛沒有看到東西的時候，就是比較清醒的時候，才牽
    車從橋那邊回來。我有跟警察說我看到花花綠綠，我是頭腦
    比較清醒的時候才牽車從對面回來。我牽車的方式跟一般人
    的牽法一樣，車子在我身體的右邊，牽在右邊」、「我是靠
    在旁邊的橋墩欄杆不是靠機車道中間，告訴人騎很快撞到我
    而飛出去，不是我撞她，是她從後面來撞我的」等語（本院
    卷第55至57頁），是被告於案發當時尚能照顧二名孩子，且
    又幫忙家中生意，應對日常生活事務具一定理解及處理之能
    力，又核其所述，其係於意識清醒始牽車上橋，復對當天發
    生前之目的地、過程、路徑等等前因後果，甚或是案發後之
    情形均能清楚記憶並詳加陳述，更對其未靠右行走之不利情
    形亦能加以否認，則徵諸各情，被告於案發時能夠了解自己
    所處之環境及作為，並無精神障礙或心智缺陷，致影響其辨
    識行為違法能力之情形，自不得依刑法第19條第2 項之規定
    減輕其刑。
 (三) 爰審酌被告並無任何犯罪前科，素行尚良好，有臺灣高等法
    院被告前案紀錄表可考、智識程度、生活狀況、告訴人所受
    之傷勢，並兼衡本件被告之過失程度輕微而告訴人駕車未注
    意前方人車動態有較重大過失，及被告尚未與告訴人達成民
    事和解、犯後態度等一切情狀，量處如主文所示之刑，並依
    其身分、地位及犯罪情節等情諭知易科罰金之標準。
據上論斷，應依刑事訴訟法第299 條第1 項前段、刑法第284 條
第1 項後段、第41條第1 項，刑法施行法第1 條之1 ，判決如主
文。
本案經檢察官陳鼎文到庭執行職務。
中    華    民    國    98    年    3     月    5     日
                    交通法庭    審判長法  官  黃國永
                                      法  官  陳松檀
                                      法  官  劉怡孜
以上正本證明與原本無異。
如不服本判決應於收受判決後10日內向本院提出上訴書狀，並
應敘述具體理由；其未敘述上訴理由者，應於上訴期間屆滿後
20日內向本院補提理由書（均須按他造當事人之人數附繕本）
「切勿逕送上級法院」。
中    華    民    國    98    年    3     月    9     日
                                      書記官  馮得弟
本案論罪科刑之法條
中華民國刑法第284條
因過失傷害人者，處 6 月以下有期徒刑、拘役或 5 百元以下罰
金，致重傷者，處1 年以下有期徒刑、拘役或5 百元以下罰金。


司法院資訊處製作；財團法人民間司法改革基金會備份。
